最高法院刑事判決　　　　　　　　　　　　　　　　九十三年度台上字第七九一號
　　上　訴　人　台灣高等法院高雄分院檢察署檢察官
　　被　　　告　甲○○
右上訴人因被告業務過失致人於死案件，不服台灣高等法院高雄分院中華民國九十二
年七月十七日第二審更審判決（九十二年度重交上更(五)字第一號，起訴案號：台灣高
雄地方法院檢察署八十二年度偵字第一四八四四號），提起上訴，本院判決如左：
    主  文
上訴駁回。
    理  由
按刑事訴訟法第三百七十七條規定，上訴於第三審法院，非以判決違背法令為理由，
不得為之。是提起第三審上訴，應以原判決違背法令為理由，係屬法定要件。如果上
訴理由狀並未依據卷內訴訟資料，具體指摘原判決不適用何種法則或如何適用不當，
或所指摘原判決違法情事，顯與法律規定得為第三審上訴理由之違法情形，不相適合
時，均應認其上訴為違背法律上之程式，予以駁回。本件檢察官上訴意旨略稱：(一)、
被害人乙○○所騎乘機車護板及被告甲○○所駕駛附載板台車欄杆之紅色、黃色油漆
，先後經內政部警政署刑事警察局（下稱刑事警察局）、法務部調查局（下稱調查局
）及國立交通大學（下稱交通大學）鑑定，依刑事警察局鑑定之程序觀之，顯然「紅
外線吸收光譜儀分析法」較「顯微放大比對及溶解試驗方法」更為精密可信，否則後
者無法區分時，紅外線吸收光譜儀如何能為輔助之適當儀器以為進一步之分析比較？
此見解與調查局民國九十年一月五日九○陸(一)字第八九一○○七五九號函所稱內容不
謀而合。故關於本件紅、黃色油漆之鑑定，自應採信調查局以紅外線吸收光譜儀分析
法鑑定之結果為是，不得採信刑事警察局以顯微鏡放大比對及溶解試驗方法鑑定之結
果。而調查局鑑定之結果既稱機車護板與板台車護欄之黃色油漆二者色澤「相類似」
，即表示被告所附載之板台車欄杆碰撞告訴人機車護板之可能性極高，乃原判決竟謂
：「依上開鑑定結果觀之，並無法證明被告所駕駛之曳引車後方所牽引之板台車右下
防撞牆護欄曾擦撞到告訴人乙○○之機車」等語，其所為判斷顯違論理法則。刑事警
察局鑑定之結果僅泛稱機車上與板台車上之油漆顏色、質地、色調有相當差異，彼此
不同，但究有何不同，並未詳予說明，其證明力顯不足以服人，原判決予以採信，亦
與證據法則有違。又依紅外線吸收光譜儀分析法鑑定之結果，既然被告所附載之板台
車欄杆碰撞告訴人機車護板之可能性極高，則交通大學鑑定之結果自亦有誤，原判決
以之資為無罪之論據，亦有未合。(二)、依證人翟春民於警詢及審判中之供述，可見當
天肇事之車輛係屬長榮貨櫃車，自其見及肇事時點至追到被告之貨櫃車止，其間既無
其他長榮貨櫃車經過該路段，則其所追逐到之長榮貨櫃車豈有錯誤之理？原判決以翟
春民並非於目睹肇事之瞬見記下車號，而係於追到被告之貨櫃車後始記下車號，即認
其證詞不可採，實嫌速斷。就翟春民前後所述情節觀之，其所謂「視線未離開該車」
，乃係指其對該肇事之長榮貨櫃車處於可隨時監視見及之狀態，非謂其視線分秒不離
該貨櫃車，否則其如何駕車迴轉，又如何能看清前方之路況？原判決謂翟春民所述其
視線未離開該車，為與實情不符，其所為論斷實與經驗法則有違。且翟春民之供述並
無歧異不實之情形，原判決竟謂其有先後歧異及不實之瑕疵，復未指出歧異不實之瑕
疵為何，不無違反論理法則及理由不備之違法。又原判決謂翟春民之車減速或短暫停
車之舉，及在斜坡下方之肇事地點，無法目睹在高架橋另端車輛之行車狀況，並無證
據可憑，顯與證據法則有違。(三)、原判決既認肇事之曳引車由後超越機車，則當超車
時，曳引車所附載板台車右側之防撞牆會撞及機車，即非無可能，則原判決所稱：「
縱係曳引車所擦撞，擦撞部位亦非係兩側之防撞牆」，似謂曳引車兩側之防撞牆均無
擦撞機車之可能，其推論有違論理法則。原審現場履勘所攝之照片，雖有攝及綠色貨
櫃車經過，但該情況與證人當年所記下之車號正確與否全然無關，且原審前審會同翟
春民現場勘驗結果，依證人所指位置，確實可以看到從該處所經過之聯結車板台下方
空隙之動態，原判決竟謂證人欲目睹擦撞經過，實非易事，亦有違證據法則及論理法
則云云。
惟查：刑事訴訟法上所謂認定犯罪事實之證據，係指足以證明被告確有犯罪行為之積
極證據而言，該項證據必須適合於被告犯罪事實之認定，始得採為斷罪之資料。如未
能發現相當證據，或證據不足以證明，自不能以推測或擬制之方法，以為裁判之基礎
。本件公訴意旨認被告涉有業務過失致人於死罪嫌，無非以證人翟春民之證述、告訴
人乙○○所騎乘者係紅色機車，而肇事車輛之板台車右側防撞牆係一黑黃相間之欄杆
，其右側最下一條橫杆有一條擦撞痕跡長約三十九‧五公分，痕跡上並留有紅色油漆
，核與告訴人所有機車上之油漆相同，且機車左側後方有一道長十公分，寬八公分之
刮擦痕，刮擦痕留有黑、黃色油漆，與肇事貨車上之欄杆顏色相符；貨車最下一條欄
杆之擦痕與機車左側後方擦痕均離地面約四十六公分，板台車最上一條欄杆離地面約
七十三‧五公分，機車左前擋風板留有離地面約七十八公分之刮擦痕，並留有黑黃之
油漆，與板台車上防護欄杆顏色相同，被告亦自承八十二年七月四日上午十時許，有
駕駛曳引車七一○號、板台車Ａ五○八號行經該處等情，為其論據。原判決以被告堅
決否認有業務過失致人於死之犯行，辯稱：伊經過肇事路段時，事故已經發生，被害
人董進發已經倒地，伊恐後方來車不察，撞擊被害人，遂以無線電通知同行之長榮公
司司機改道，之後又以無線電傳呼同事陳在源通知救難協會呼叫救護車，伊並未擦撞
到被害人所乘坐之機車等語。而事故發生後，經檢察官以肉眼勘驗結果，告訴人所騎
乘機車上固遺留有與被告曳引車所牽引板車防撞牆護欄上相同顏色之油漆，惟經第一
審於八十二年八月二十四日前往高雄市政府警察局前鎮分局履勘，採集告訴人所騎乘
機車護板及板台欄杆之紅色、黃色油漆，送交刑事警察局鑑定，經該局以「顯微放大
比對及溶解試驗」方法鑑定結果：(1)板台車右側防護欄上之紅色漆痕，其顏色和質地
均與經機車左側塑膠車殼上之鍍膜漆料有相當差異，彼此不同；(2)輕機車左側塑膠車
殼上之黃色漆痕，其色調與板台車右側防護欄上之黃色油漆亦有差異，彼此不同，又
該塑膠車殼上黑色擦痕，係機油類物質和塵土混合物，與板台車右側防護欄上之黑色
油漆不同；(3)輕機車左側塑膠車殼上之輻射狀裂痕，經檢視裂縫中之沾附物結果，認
係舊痕，並非新創，有該局八十二年九月八日刑鑑字第三三二三號鑑驗通知書在卷可
憑。嗣再送請調查局鑑定，經該局以「紅外線吸收光譜儀分析法」鑑定結果，亦認定
「機車護板與板台車護欄之黃色油漆二者色澤相類似，是否屬同一來源則無法判定；
板台車護欄上之紅色油漆不明顯，無法與機車護板之紅色油漆成分比對」，亦有該局
八十三年一月十一日000000000號檢驗通知書及九十年一月五日以陸(一)
字第八九一○○七五九號函附卷可憑。再經原審前審送請交通大學鑑定，經參酌目擊
證人翟春民於警訊、偵查及審判中之指證，暨事故現場圖、現場地形環境、兩車接觸
跡證鑑定結果，亦認「肇事地點係上坡路段，以機車車損與滑摩距離觀之，機車受自
後嚴重撞擊，因而失控續往前滑行所造成之可能性較大，再參本案聯結車痕跡與兩車
漆痕比對鑑驗結果，研判應係其他車輛肇事所致」等語，有該校九十一年二月十八日
（九一）交大管運字第○六八一號函所附鑑定意見書可按。依上開鑑定結果觀之，並
無法證明被告所駕駛之曳引車後方所牽引之板台車右下防撞牆護欄曾擦撞到告訴人之
機車。告訴人於第一審陳稱：車輛係後面撞來等語，核與其所騎乘之機車後方於肇事
後呈現嚴重毀損相符，足徵縱係曳引車所擦撞，擦撞部位亦非係兩側之防撞牆，檢察
官僅憑肉眼勘驗，即逕認告訴人機車上之油漆等跡證，係被告所駕駛曳引車後方板車
防撞牆護欄上之油漆，顯屬無據。告訴人於警詢中陳稱：「我只看到大型貨櫃車撞上
我」，於第一審亦稱「貨櫃車的車頭是綠色的，在還沒有撞到以前，我從機車的後照
鏡看到的貨櫃車頭的駕駛座玻璃鏡下有橫條的綠色護板」各等語，均未指稱該貨櫃車
係由被告所駕駛，是其後又指認該貨櫃車司機係被告云云，即非可信。參以告訴人當
時係騎乘輕型機車附載其夫及女董進發、董育孜二人，有道路交通事故調查報告表及
機車照片在卷可憑，而董進發身高有一百六十七公分，董育孜亦有一百四十八公分，
在機車坐位空間有限之情況下，後座之人必然向前推擠使機車駕駛人向前移位，如機
車騎士欲經由機車後鏡察看後方車輛，非低頭側看無從為之，且當時正值上坡，亦僅
能瞬間目視。加以告訴人所騎乘之機車及被告所駕駛之貨櫃車均在行進中，且貨櫃車
頭部高出機車車身之高度甚多，則在貨櫃車距離機車尚有一段距離時，顯然無法看清
楚貨櫃車內駕駛人之長像，於貨櫃車靠近機車後方時，因貨櫃車駕駛座高度高於機車
甚多，亦無法目睹車內駕駛人之輪廓，是告訴人事後指稱目睹貨櫃車之駕駛人係被告
云云，顯與事理不合，應無可採。翟春民在警詢、偵查、第一審中固一再證稱係被告
所擦撞，惟翟春民於第一審經訊以：「如何追車？」及「車禍發生時，是否看到車號
？」時，供稱：「肇事地點附近是十字路口，剛好是紅燈，我馬上迴轉過去追」、「
沒有，是我追上去的時候，才看到並抄下車號」等語；於警詢中證稱：當時我在對面
車道看到貨櫃車未停車即開走，我即刻迴轉，隨後追趕，在過五甲交流道五十公尺處
，明確的看到這部ＫＪ｜七○一號、板台五○八號的車子等語；於第一審供稱：當時
我看到乙○○要找人幫忙，我看到她把先生架起來，她先生雙手已下垂，我看我已幫
不上忙，我就開車追過去；足徵翟春民所證前開車號並非目睹肇事之瞬間所記下，而
係經其沿中山高速公路末端高架橋下駛至附近紅綠燈路口左轉折返再上高速公路高架
橋後，追蹤至五甲交流道五十公尺處，始將該號碼抄記。翟春民既係迴車追逐，於迴
車後，又目睹乙○○將被害人扶起，顯見翟春民之視線應不只一度離開肇事車輛，則
其先前所證「我視線未離開該車，所以追蹤的車子絕不會錯」云云，即與實情不符。
再者，翟春民始則證稱：其看到肇事貨櫃車撞到機車，機車倒地打轉；嗣於原審第一
次更審中經訊以：「發生車禍你有看見？」時，則改稱：「當時我南下，我回頭看見
對面北上車道，我由板台下車縫看見機車已經倒在地上」，再經訊以：「有看見貨櫃
車輪子把人壓過去？」及「在你看見上述情形前有看見機車在行駛？」時，則分別證
稱：「我沒有注意到」、「沒有」；於原審第三次更審中經訊以：「被害人是否有事
前被撞倒？」時，又證稱：「我只有看到一個點，之前機車有無倒我不知道」等語，
顯見其就目睹肇事經過之證述，亦有先後歧異及不實之瑕疵。又其在原審經訊以：「
你所開的車子由北向南到達橋的頂點期間，有無其他車子包括拖車等各型車輛經過？
」時，供稱：「有的」；證人即警員羅炎雄於原審前審亦證稱：我們抵達現場時，被
害人已送醫，據路人提供該肇事車子車號，該路人就是翟春民，據他陳述，他是在對
向車道看到的，「也是最後一輛聯結車」等語，均足以證明在被告之前確有聯結車，
在翟春民回轉前，亦有聯結車等車輛經過無訛。而被告於第一審供稱其當時之行車速
度約五十公里，依交通部訂頒之汽車行駛距離及反應距離一覽表換算結果，每秒十三
‧八九公尺。則在翟春民駛至肇事地點前方之十字交岔路口再迴轉，抵達被害人等倒
地之處減速或短暫停車察看被害人受傷之情形，再行起步後，被告之貨櫃車已由肇事
地點之中山高速公路駛離高架橋，在斜坡下方之肇事地點，顯然無法目睹在高架橋另
一端之車輛行車狀況，且在被告之貨櫃車經過之前，及翟春民迴轉之前，亦均有聯結
車等車輛經過，參以原審現場履勘時，與被告所駕駛相似之綠色貨櫃車經過肇事地點
亦不在少數，則翟春民所追逐並記下之車號是否確為肇事車輛，已非無疑。況翟春民
於第一審所證：見到大貨車的板台擋物架擦撞到告訴人所騎的機車，機車在那打轉等
語，亦與告訴人所述及鑑定報告所載，告訴人之機車是被自後追撞，而非遭貨櫃車後
方板台兩側之防撞牆所擦撞等情不合，足證翟春民所證與肇事經過顯然不符。被告所
駕駛之板車下方兩側尚有防撞牆，而被告與翟春民當時均各以大約五十公里之速度各
自在高架橋上之車道行駛，果被害人等係遭被告所駕駛之貨櫃車擦撞，並倒臥在被告
所駕駛貨櫃車右側，則以當時雙方均各自每秒十三點八九公尺之速度行駛中，在無預
警及隔著貨櫃車下方二片防撞牆之情況下，翟春民欲目睹擦撞經過，實非易事，此由
其所證諸多歧異、矛盾可獲得印證。是翟春民是否確實有目睹擦撞告訴人機車之肇事
者確為被告，既非無疑，其先後所證即有矛盾不一及與事實不符之瑕疵，告訴人之指
訴亦於事理不合，均未達於通常一般之人均不致於有所懷疑，而得確信其為真實之程
度，自難採為被告不利之認定。原審前審將有關卷證送請法務部法醫研究所、國立成
功大學醫學院附設醫院及國立台灣大學醫學院附設醫院鑑定結果，固均認被害人係遭
笨重車輪或應係重物輾過而受傷身亡，惟高雄市前鎮區緊臨高雄港各碼頭，為貨櫃集
散中心及工業中心，往來重型車輛甚多，而非僅有被告駕駛之曳引車而已，上開鑑定
結果，仍不能證明係被告所駕駛之曳引車所為，自難執此而為被告不利之認定。又被
告之同事謝晉德於原審前審證稱：「八十二年七月四日上午有一位同事發訊號說高速
公路尾端有車禍，要其改道，之後又收到被告呼叫陳源在叫他打電話去救難協會」；
證人陳源在亦證稱：「八十二年七月四日上午被告用無線電呼叫說前面有車禍，要其
改道，後來又有訊號叫其呼叫救難協會，其開過去死者已經躺在那裏，有一婦女在旁
邊搖他，現場血跡已乾」各等語，核與被告所辯相符，被告辯稱未擦撞告訴人之機車
，應屬可信。則除告訴人與翟春民顯有瑕疵之供述外，經查並無任何適合於被告犯罪
事實認定之證據，被告被訴業務過失致人於死，尚屬不能證明，因而撤銷第一審不當
之判決，改判諭知被告無罪，已詳敘其無從為被告有罪確信之理由。經核所為論斷，
均與卷內資料相符，從形式上觀察，並無違背法令之情形。而調查局就機車護板與板
台車護欄之黃色油漆部分，雖認二者色澤相類似，但已明確表示「是否屬同一來源則
無法判定」，亦即不能證明該二色澤係同一。上訴意旨以該二黃色油漆之色澤相類似
，即謂被告所附載之板台車欄杆碰撞被害人機車護板之可能性極高，應為不利被告之
認定云云，殊難謂與證據法則相符。刑事警察局及交通大學就本件所為之鑑定，其採
取之鑑驗程序、方法與作成之意見，既未悖於交通工程學、交通安全學之專業定則，
亦無違反經驗法則之情形，原判決以之資為判斷被告駕駛曳引車有無擦撞告訴人機車
之論據之一，要無違法可言。又原判決已詳敘其依據全部卷證資料，本於調查所得心
證，分別定其取捨，而憑以論斷翟春民所供其目睹被告駕駛曳引車擦撞告訴人騎乘之
機車一節，為無可採信之理由，此係事實審法院依憑全部卷證資料所為職權判斷之適
法行使，難謂有違論理法則或判決理由不備。至其餘上訴意旨所執各詞，原判決已在
理由中逐一論斷綦詳，並無如上訴人所云之違法情形。上訴意旨，徒就原判決已說明
之事項，任意指摘為違法，顯與法律規定得為第三審上訴理由之違法情形，不相適合
。其上訴違背法律上之程式，應予駁回。
據上論結，應依刑事訴訟法第三百九十五條前段，判決如主文。
中      華      民      國    九十三    年      二      月     十九     日
                              最高法院刑事第八庭
                                  審判長法官  陳  炳  煌
                                        法官  陳  世  雄
                                        法官  韓  金  秀
                                        法官  吳  信  銘
                                        法官  徐  文  亮
      右正本證明與原本無異
                                              書  記  官
中      華      民      國    九十三    年      二      月    二十五    日
                                                                        Ｋ